---
title: "Análise Estatística de fatores socioeconômicos e geográficos associados à Mortalidade Infantil"
author: "Arthur Henrique da Rocha Hintz e Beatriz Woos Buffon"
date: "`r format(Sys.time(), '%d %b %Y')`"
output:
  html_document:
    theme: cerulean
    toc: yes
    toc_float:
      collapsed: yes
  word_document:
    toc: yes
  pdf_document:
    toc: yes
    keep_tex: true
editor_options:
  markdown:
    wrap: 72
---

```{r setup, include=FALSE}
knitr::opts_chunk$set(echo = FALSE)
knitr::opts_chunk$set(message = FALSE)
knitr::opts_chunk$set(warning = FALSE)
```

```{css, echo = FALSE}
body {
  text-align: justify;
}
```

```{r, include=FALSE}
library(tidyverse)
library(fastDummies)
library(hnp)
library(car)
library(kableExtra)
library(skimr)
library(gamlss.data)
library(corrplot)
library(rcompanion)
```

# Resumo

O conjunto de dados InfMort é composto por 399 observações e 11
variáveis que simulam uma análise de mortalidade infantil baseada em
dados do estado do Paraná, Brasil, no ano de 2010. Esse banco de dados
foi criado com o objetivo de demonstrar aplicações de variáveis-resposta
binomiais em estudos de saúde pública. As variáveis incluem informações
socioeconômicas, como índices de desenvolvimento, pobreza,
analfabetismo, além de dados sobre saúde e geolocalização dos
municípios. A análise deste conjunto permite explorar fatores que
influenciam a mortalidade infantil para estudar relações entre variáveis
e propor soluções para problemas sociais.

# Introdução

### Introdução

A mortalidade infantil é um dos indicadores mais relevantes para avaliar
as condições de saúde e desenvolvimento de uma população. No Brasil, as
desigualdades regionais e socioeconômicas influenciam diretamente as
taxas de mortalidade infantil, tornando este um problema complexo e
multifacetado. Identificar os fatores associados a essas taxas é
essencial para orientar políticas públicas que busquem a redução das
desigualdades e a melhoria da qualidade de vida.

O conjunto de dados InfMort foi desenvolvido para simular cenários que
exploram as causas e os determinantes da mortalidade infantil, com base
em informações de municípios do Paraná, Brasil, em 2010. A problemática
central reside em entender como essas variáveis interagem para
influenciar a mortalidade infantil. Por exemplo, regiões com maior
pobreza e menor cobertura do Programa Saúde da Família podem apresentar
taxas mais elevadas de mortalidade. Além disso, fatores como nível
educacional e desenvolvimento econômico são potenciais determinantes a
serem investigados. O objetivo desta análise é explorar essas relações,
identificando os fatores mais relevantes e como eles afetam diretamente
a mortalidade infantil. Espera-se que os resultados forneçam subsídios
para intervenções mais eficazes no combate às desigualdades regionais e
socioeconômicas, contribuindo para a melhoria da saúde infantil.

# Dados

O banco de dados, inicialmente, possui 399 observações e 11 variáveis,
as quais podem ser descritas:

1.  `x`: Localização Longitudinal da cidade;
2.  `y`: Localização Latitudinal da cidade;
3.  `dead`: Número de mortalidade infantil;
4.  `bornalive`: Número de bebês nascidos vivos;
5.  `IFDM` : Índice FIRJAN de desenvolvimento da cidade
6.  `illit`: Índice de analfabetismo;
7.  `lGDP` : Logaritmo do produto nacional bruto;
8.  `cli` : Proporção de crianças que vivem num agregado familiar com
    metade do salário mínimo;
9.  `lpop` : Logaritmo do número de habitantes;
10. `PSF` : Proporção abordado pelo Bolsa Família;
11. `poor` : Proporção de indivíduos com baixa renda per capita.

Algumas observações aleatórias do banco de dados podem ser visualizadas
na tabela 1 a seguir:

```{r}
data("InfMort")
dados <- InfMort

set.seed(12)
dados |> 
  sample_n(5) |> 
  kable()
  #kable_styling(font_size = 12, full_width = FALSE)

```

# Análise Descritiva

As análises dos dados referem-se a um processo crítico em relação as
variáveis que influenciam na mortalidade infantil. Dessa forma, foi
vericado medidas de tendência central, medidas de disperção e as
relações entre as variáveis. Sendo assim, as variáveis são todas do tipo
numéricas, não há valores faltantes nos dados e é possível verificar um
outlier com 231 mortes em um local específico.

```{r}
skim(dados) |> 
  dplyr::select(-complete_rate)
```

Os gráficos de dispersões é possível verificar a relação entre todas as
covariáveis com a variável resposta

```{r, dpi=250}
covariaveis <- names(dados)[names(dados) != "dead"]

# Transformar os dados para formato longo (tidy)
dados_long <- dados |> 
  filter(dead < 100) |> 
  pivot_longer(cols = all_of(covariaveis), names_to = "Covariavel", values_to = "Valor")

# Criar gráficos automaticamente
graficos <- ggplot(dados_long, aes(x = Valor, y = dead)) +
  geom_point(alpha = 0.6, color = "blue", size = 2) + # Ajustar estética
  geom_smooth(method = "lm", se = FALSE, color = "red") + # Linha de tendência
  facet_wrap(~ Covariavel, scales = "free_x") + # Dividir por covariáveis
  labs(
    title = "Relação entre Covariáveis e Mortalidade Infantil",
    x = "Valores das Covariáveis",
    y = "Número de Mortes"
  ) +
  theme_minimal(base_size = 14) + # Tema elegante
  theme(
    plot.title = element_text(face = "bold", hjust = 0.5),
    strip.text = element_text(face = "bold")
  )

print(graficos)

```

Interpretação das covariáveis exibidas:

**`bornalive` (Número de nascidos vivos):** Existe uma relação positiva
clara entre o número de nascidos vivos e a mortalidade infantil. Cidades
com mais nascidos vivos apresentam mais mortes infantis. Isso é
esperado, pois um maior número de nascimentos aumenta o risco absoluto
de mortalidade infantil.

**`cli` (Proporção de crianças em famílias de baixa renda):** Os pontos
são dispersos, e a linha de tendência está quase horizontal, indicando
ausência de relação clara. A proporção de crianças vivendo em famílias
de baixa renda não parece influenciar diretamente o número de mortes
infantis, pelo menos de forma linear.

**`IFDM` (Índice FIRJAN de Desenvolvimento Municipal):** Existe uma
relação ligeiramente positiva, sugerindo que municípios mais
desenvolvidos (maior IFDM) têm mais mortes infantis. Cidades mais
desenvolvidas podem apresentar maior mortalidade infantil absoluta. Isso
pode ser explicado por fatores como: - Maior população e número absoluto
de nascidos vivos, levando a mais mortes; - Melhor qualidade de
registros nas cidades desenvolvidas, refletindo números mais precisos.

**`illit` (Taxa de analfabetismo):** Existe uma relação **negativa
clara**, com menos mortalidade infantil em cidades com menor
analfabetismo. Altas taxas de analfabetismo estão associadas a maiores
números de mortes infantis. Isso é consistente com o impacto negativo do
baixo nível educacional sobre a saúde pública e a mortalidade infantil.

**`lGDP` (Logaritmo do PIB per capita):** A relação é levemente
positiva, indicando que cidades com maior PIB per capita apresentam mais
mortes infantis. Essa relação também pode ser influenciada pelo tamanho
populacional, já que municípios economicamente mais fortes tendem a ser
mais populosos. Além disso, o PIB per capita pode refletir desigualdades
internas que influenciam a mortalidade infantil.

**`lpop` (Logaritmo do número de habitantes):** Existe uma relação
positiva clara entre o tamanho da população e o número de mortes
infantis. Cidades mais populosas têm mais mortes infantis em números
absolutos, o que é esperado. Isso não significa necessariamente que a
taxa de mortalidade infantil seja maior em cidades grandes, mas apenas
que há mais mortes em termos absolutos devido ao maior número de
nascidos vivos.

**`poor` (Proporção de indivíduos com baixa renda per capita):** A
relação é muito fraca e dispersa, mas com uma tendência ligeiramente
positiva. Municípios com maior proporção de indivíduos de baixa renda
podem ter uma leve associação com maior mortalidade infantil, mas a
relação não é forte. Fatores socioeconômicos podem desempenhar um papel
aqui, mas outras variáveis como saúde pública e educação podem
interferir.

**`PSF` (Cobertura pelo Programa Saúde da Família):** Existe uma relação
negativa clara, indicando que uma maior cobertura do programa está
associada a menor mortalidade infantil. O PSF parece cumprir seu papel
na redução da mortalidade infantil. Municípios com maior cobertura do
programa possuem melhores indicadores de saúde para crianças.

**`x` e `y` (Coordenadas geográficas):** Não há uma relação clara entre
a localização longitudinal (`x`) ou latitudinal (`y`) e o número de
mortes infantis. A posição geográfica das cidades não parece ser um
fator relevante para a mortalidade infantil, mas pode haver fatores
regionais não capturados diretamente pelas coordenadas (ex.:
características socioeconômicas ou culturais).

```{r, dpi= 200}
dados |> 
  filter(dead < 100) |> 
  mutate(Indice = row_number()) |> # Cria uma variável com o índice
  ggplot(aes(x = Indice, y = dead)) +
  geom_point(color = "#0073C2", size = 3, alpha = 0.7) + # Pontos com estética ajustada
  labs(
    title = "Dispersão da Mortalidade Infantil por Índice",
    x = "Índice",
    y = "Mortalidade Infantil"
  ) +
  theme_minimal(base_size = 14) +
  theme(
    plot.title = element_text(face = "bold", hjust = 0.5),
    axis.title = element_text(face = "bold")
  )
```

No gráfico de "Dispersão da Mortalidade Infantil por Índice" é possível
verificar que muitos locais não apresentam mortalidade infantil, o que é
evidente pela concentração de pontos na linha 0 do eixo vertical. Isso
sugere que algumas localidades possuem boas condições de saúde, como
acesso a serviços materno-infantis, programas sociais eficazes e
melhores condições socioeconômicas. Além disso, pode estar relacionado a
localidades com populações pequenas, onde o número absoluto de óbitos
tende a ser menor. No entanto, o gráfico também destaca a existência de
locais com mortalidade significativamente alta, evidenciando
desigualdades que merecem uma análise mais detalhada.

O gráfico de correlação entre as variáveis pode ser interpretado a
partir do tamanho dos círculos e da cor. Quanto maior o círculo e mais
escura é a cor mais forte é a correlação, também, se puxar mais para o
azul é positiva, se for vermelha é negativa.

```{r, dpi=200}
corr_matrix <- cor(dados)

corrplot(corr_matrix, method = "circle", type = "upper")
```

Com base na matriz de correlação apresentada e na descrição das
variáveis, aqui está uma interpretação dos principais padrões que podem
ser observados:

1.  **Relação entre `dead` e `bornalive`**: Existe uma correlação
    positiva forte entre o número de mortes infantis (`dead`) e o número
    de bebês nascidos vivos (`bornalive`). Isso é esperado, pois onde há
    mais nascimentos, também tende a haver mais óbitos infantis em
    termos absolutos.

2.  **Impacto do desenvolvimento (`IFDM`)**: `IFDM` apresenta
    correlações negativas com variáveis como `illit` (índice de
    analfabetismo) e `poor` (proporção de indivíduos com baixa renda per
    capita). Isso faz sentido, pois um maior desenvolvimento está
    associado a melhores condições educacionais e econômicas. Por outro
    lado, `IFDM` possui correlações positivas com `lGDP` (logaritmo do
    produto interno bruto) e `lpop` (logaritmo do número de habitantes),
    indicando que cidades mais desenvolvidas tendem a ter economias
    maiores e populações mais expressivas.

3.  **Pobreza e condições de vida (`poor`, `cli`, `PSF`)**: Há uma
    correlação positiva moderada a forte entre `poor` e `cli` (proporção
    de crianças em famílias com baixa renda), indicando que essas
    variáveis estão relacionadas com desigualdade social. `PSF`
    (cobertura do Bolsa Família) apresenta correlações positivas com
    indicadores de pobreza, como `poor` e `cli`. Isso reflete que o
    programa está mais presente em regiões com maior vulnerabilidade.

4.  **Educação e mortalidade infantil**: `illit` (índice de
    analfabetismo) tem uma correlação positiva com `dead`, sugerindo que
    taxas mais altas de analfabetismo podem estar associadas a maiores
    níveis de mortalidade infantil. Além disso, `illit` se correlaciona
    negativamente com `IFDM`, indicando que o analfabetismo tende a ser
    menor em cidades mais desenvolvidas.

5.  **Tamanho da população (`lpop`)**: `lpop` apresenta correlação
    positiva com `lGDP`, indicando que cidades com populações maiores
    tendem a ter economias mais robustas. No entanto, a relação de
    `lpop` com indicadores sociais como `poor` e `cli` parece ser menos
    evidente (possivelmente neutra ou fraca).

6.  **Localização geográfica (`x`, `y`)**: As variáveis de localização
    longitudinal (`x`) e latitudinal (`y`) apresentam correlações muito
    fracas com as outras variáveis, sugerindo que o local geográfico
    pode não ser diretamente relacionado aos indicadores analisados.

# Ajuste dos Dados

```{r}
dados <- dados |> 
  filter(dead < 100)

dados <- dados[-52, ]

```

Foi removido o número de mortalidade igual a 231, pois distoava do resto
dos dados e a observação 52 também se mostrou influente no modelo.

# Modelo Ajustado

A variável aleatória $Y$, representando a quantidade de mortes infantis,
é assumida como seguindo uma Distribuição Binomial Negativa, a qual
pertence à família exponencial canônica com parâmetro de dispersão. Essa
escolha é apropriada dado que o espaço amostral de $Y$ é ${0,1,2,...,n}$
e o parâmetro de média $\mu > 0$

A função de ligação logarítmica, definida como $\eta = log(\mu)$, foi
utilizada em função da natureza discreta e positiva dos dados, bem como
do conjunto de valores possíveis da variável de interesse. Entre as
covariáveis disponíveis no banco de dados, apenas quatro se mostraram
significativas no modelo final. Assim, o modelo é expresso como: $$
\eta = log(\mu) =  \sum_{j = 1}^{4} X_{ji}\beta_j.
$$ Embora a distribuição de Poisson também tenha sido considerada, ela
não apresentou um ajuste satisfatório aos dados, reforçando a escolha da
Binomial Negativa para modelar os dados.

A estimação do parâmetro $\mu$ foi realizada por meio da função `glm.nb`
que emprega um processo iterativo até alcançar a convergência para o
modelo ajustado. Assim, o modelo pode ser visualizado:

```{r}
fit1 <-  glm.nb(formula = dead ~ x + y + IFDM + lpop, 
                data = dados, link = log)

s_fit <- summary(fit1)

coef_df <- as.data.frame(s_fit$coefficients)

kable(coef_df)
```

```{r}

coef <- fit1$coefficients

m <- expression(mu)

equation <- round(coef[1], 1)

line_length <- 0
max_length <- 80


for (i in 2:length(coef)) {
  
  if(coef[i] > 0){
    term <- paste(" + ", round(coef[i], 3), " X_{", (i-1), "}",sep = "")
  } else {
    term <- paste(" ", round(coef[i], 3), " X_{", (i-1), "}",sep = "")
  }

line_length <- line_length + nchar(term)
  
  if (line_length > max_length) {
    equation <- paste0(equation, " \\\\ ", term)
    line_length <- nchar(term)  
  } else {
    equation <- paste0(equation, term)
  }
}

```

O modelo pode ser escrito na forma:

$\log(\hat{\mu})$ = $`r equation`$,

em que:

| $X_1$ = x, $x \in [-54.483, -48.367]$

| $X_2$ = y, $x \in [ -26.472, -22.573]$

| $X_3$ = IFDM, $x \in [0.550, 0.883]$

| $X_4$ = lpop, $x \in [7.268, 13.144]$

# Resultados

As principais variáveis que estão associadas ao número de mortalidade
infantil são as coordenadas da cidade, ao índice de desenvolvimento da
cidade e a quantidade de habitantes.

O AIC do modelo foi de `r round(fit1$aic, 3)`

**Interpretação dos betas:**

-   $\beta_1$, significa que a cada 1 grau da longitude da cidade,
    aumenta `r exp(round(coef[2],1))` no número médio de óbitos, ou
    seja, quanto mais para o leste do paraná, o número do mortalidade
    infantil seja maior

-   $\beta_2$, significa que a cada 1 grau da latitude da cidade,
    aumenta `r exp(round(coef[3],1))` no número médio de óbitos, ou
    seja, quanto mais para o norte do paraná, o número do mortalidade
    infantil tende a aumentar.

-   $\beta_3$, significa que quanto maior o IFDM da cidade, aumenta
    `r exp(round(coef[4],1))` no número médio de óbitos.

-   $\beta_4$, a cada 1 unidade no log da população aumenta em média
    `r exp(round(coef[5],1))` no número de óbitos infantil da cidade.

# Análise de Diagnóstico

A análise de diagnóstico é uma etapa essencial na modelagem estatística
para avaliar se o modelo ajustado é adequado para os dados. Isso envolve
verificar se os pressupostos do modelo foram atendidos, se as variáveis
escolhidas são relevantes e se há evidências de especificação incorreta
ou outros problemas estruturais. No contexto apresentado, foram
realizados testes específicos para validar o modelo.

## Desvio

```{r}
n = dim(dados)[1] 

# verificacao do ajuste do modelo
D = deviance(fit1) 
gl = n - fit1$rank 
pvalor = 1-pchisq(D,gl) 
```

Devido p-valor igual `r pvalor` maior que um nível de significância de
$\alpha = 5\%$, não há evidências estatísticas suficientes para rejeitar
o modelo ajustado, ou seja, o modelo é adequado para os dados. O modelo
nulo (apenas a constante, sem variáveis explicativas) teve um desvio de
`r round(fit1$null.deviance,3)`. O modelo ajustado (com as variáveis
explicativas) apresentou um desvio de `r round(fit1$deviance, 3)`. Essa
redução substancial no desvio indica que o modelo ajustado conseguiu
explicar grande parte da variabilidade dos dados, mostrando que as
variáveis incluídas têm relevância no ajuste.

## Teste Reset

```{r}
# # VERIFICACAO FUNCAO DE LIGACAO E OUTRAS POSSIVEIS INCORRETAS ESPECIFICACOES
eta.hat2 <- fitted(fit1)^2
verfify_link <-  fit1 <-  glm.nb(formula = dead ~ x + y + IFDM + lpop + eta.hat2, data = dados, 
                init.theta = 20.40751514, link = log)
 
pv <- summary(verfify_link)$coefficients["eta.hat2", "Pr(>|z|)"]
```

De acordo com o teste RESET, a função de ligação está adequada e outras
especificações estão corretas, devido p-valor = `r round(pv,3)` $> 5\%$
de significância.

## Coeficiente de Determinação Generalizado

```{r, include=T}
a <- nagelkerke(fit1)

b <- a$Pseudo.R.squared.for.model.vs.null
kable(b)

c <- b[3,]

```

O $R^2$ de Nagelkerke é dado por `r c`, ou seja, significa que
`r round(c,1)`% da variabilidade da mortalidade infantil pode ser
explicada pelas variáveis incluídas no modelo

## Resíduos Deviance

```{r}
td = resid(fit1,type="deviance") 

abline(plot(td), lty=c(2,2,3), h=c(-2,2,0))
```

A figura apresenta um gráfico de resíduos padronizados em função do
índice das observações, utilizado para diagnosticar a adequação do
modelo ajustado. Os resíduos estão distribuídos de forma aleatória ao
longo do gráfico, sem apresentar um padrão ou tendência evidente. Isso é
um indicativo de que o modelo está bem especificado e que as variáveis
explicativas incluídas capturam bem a estrutura dos dados. A maioria dos
resíduos está dentro do intervalo entre -2 e 2, que corresponde a 95% da
probabilidade da distribuição normal padrão. Isso sugere que os resíduos
seguem uma distribuição aproximadamente normal, como esperado em modelos
bem ajustados. Alguns poucos resíduos ultrapassam o limite de ±2, mas
isso não é incomum em conjuntos de dados reais.

## Envelope Simulado

```{r, results='hide'}
hnp(fit1,half=F,resid.type="deviance", paint.out = T)
```

A maior parte dos pontos segue uma linha reta próxima da diagonal, o que
indica que os resíduos estão aproximadamente normalmente distribuídos.
Isso suporta a suposição de normalidade dos resíduos, essencial para
modelos lineares. Pequenos desvios nos extremos podem ser investigados
mais detalhadamente se forem relevantes para o objetivo do estudo. Este
comportamento é comum em dados reais e não é necessariamente
problemático, em que até 5% dos pontos podem estar fora dos limites
(linhas tracejadas), o que é aceitável e esperado. Assim,o gráfico
sugere uma boa adequação do modelo. A distribuição dos resíduos é
consistente com a distribuição normal assumida, o que valida a escolha
da distribuição para o modelo ajustado.

## Alavancagem

```{r}
plot(hatvalues(fit1),ylab="Alavancagem")

```

A observação `r which(hatvalues(fit1) > 0.3)`, não apresentou ser um
ponto influênte no modelo.

## Distância de Cook

```{r}
plot(cooks.distance(fit1),ylab="Distancia de Cook")
```

Os pontos mais discrepantes identificados no gráfico da Distância de
Cook foram analisados, e sua remoção não resultou em alterações
significativas nos coeficientes da regressão.

## DFFITS

```{r}
limite<-2*sqrt(fit1$rank / n)
abline(plot(dffits(fit1),ylab="DFFITS"), 
       col="red", h=c(-limite,limite),lty=2)
```

De acordo com o gráfico, nota-se que não tem nenhuma observação com
impacto desproporcional no modelo ajustado.

# Predição

O gráfico a seguir mostra a relação entre os valores reais da quantidade
de mortes, com os valores preditos a partir do modelo ajustado.

```{r, dpi=200}
preditos <- predict(fit1)

dado_graf <- data.frame(
  real = dados$dead,
  predito = preditos
)

dado_graf$indice <- 1:nrow(dado_graf)

ggplot(dado_graf, aes(x = indice)) +
  geom_point(aes(y = real, color = "Reais")) +
  geom_point(aes(y = predito, color = "Preditos")) +
  scale_color_manual(values = c("Reais" = "#5fa8d3",
                                "Preditos" = "#fb8500")) +
  labs(x = "Índices", y = "Número de Óbitos",
       color = "Legenda") +
  theme_minimal()
```

## Conclusão

A partir do modelo ajustado para a análise da mortalidade infantil,
observou-se que as principais variáveis associadas ao número de óbitos
infantis são as coordenadas geográficas da cidade, o índice de
desenvolvimento da cidade (IFDM) e a quantidade de habitantes
(log-população).

Os coeficientes de regressão indicam que tanto a longitude quanto a
latitude da cidade influenciam significativamente a mortalidade
infantil, com um aumento observado à medida que as cidades se localizam
mais para o leste e norte do Paraná. Além disso, a variável IFDM mostrou
uma associação negativa com o número de óbitos, enquanto a população
apresentou uma relação positiva, indicando que cidades com maior
população têm, em média, mais mortes infantis.

O AIC do modelo ajustado foi de 1357.007, e o valor de $R^2$ de
Nagelkerke indicou que cerca de 77,09% da variabilidade da mortalidade
infantil foi explicada pelas variáveis selecionadas, o que sugere um bom
poder explicativo do modelo.

A análise de diagnóstico mostrou que os resíduos estão distribuídos
aleatoriamente e seguem uma distribuição aproximadamente normal, o que
valida a adequação do modelo para os dados. Além disso, as análises de
alavancagem e distância de Cook indicaram que não há pontos influentes
que possam comprometer os resultados.

O modelo mostrou-se robusto e bem ajustado, sendo capaz de explicar uma
parte significativa da variabilidade observada nos dados. A análise de
predição também indicou uma boa correspondência entre os valores reais e
preditos, corroborando a qualidade do ajuste.

Com isso, é possível concluir que o modelo proposto é adequado para
entender os determinantes da mortalidade infantil no Paraná, com
destaque para as variáveis geográficas e demográficas.
